【裁判字號】    97,消債更,513
【裁判日期】    980107
【裁判案由】    更生事件
【裁判全文】
臺灣臺南地方法院民事裁定           97年度消債更字第513號
債  務  人  甲○○
上列當事人因消費者債務清理事件聲請更生，本院裁定如下：
    主    文
聲請駁回。
聲請程序費用新臺幣壹仟元由聲請人負擔。
    理    由
一、按債務人與金融機構協商成立者，不得聲請更生或清算，但
    因不可歸責於己之事由，致履行顯有重大困難者，不在此限
    ；本條例施行前，債務人依金融主管機關協調成立之中華民
    國銀行公會會員辦理消費金融案件無擔保債務協商機制與金
    融機構成立之協商，準用前項之規定，消費者債務清理條例
    第151 條第5 項、第6 項分別定有明文。又聲請更生或清算
    不合程式或不備其他要件者，法院應以裁定駁回之，但其情
    形可以補正者，法院應定期間先命補正，復為同條例第8 條
    所明定。
二、本件聲請意旨以：聲請人於消費者債務清理條例施行前，雖
    曾與各債權銀行成立協商，約定每月償還新臺幣（下同）
    13,274元，聲請人依約履行至民國96年12月，因聲請人於97
    年1月薪資收入僅有22,353元，扣除基本生活費及扶養父母
    費用等必要支出後，已不足清償協商款而毀諾。聲請人之財
    產僅有大慶證券股份有限公司事業投資37,710元，有不能清
    償債務之情事，而聲請人之無擔保或無優先權之債務總額未
    逾1,200萬元，復未經法院裁定開始清算程序或宣告破產，
    惟因不可歸責於己之事由，致履行顯有重大困難，為此，依
    消費者債務清理條例提出本件更生之聲請等語。
三、經查：
  (一)聲請人於消費者債務清理條例施行前，依金融主管機關協調
    成立之中華民國銀行公會會員辦理消費金融案件無擔保債務
    協商機制，與最大債權銀行三信商業銀行於95年7 月17日成
    立協商，當時聲請人無擔保債務總額為1,374,384 元，約定
    聲請人自95年8 月起，於每月10日以前應償還款項為13,274
    元，分120期繳納，聲請人自95年8月10日至96年12月10日依
    約正常繳納17期，惟已於97年1月毀諾等情，有聲請人提出
    之債務協商協議書、無擔保還款計畫表等件附卷為證，並有
    三信商業銀行陳報狀在卷足考，堪可採信。
  (二)聲請人雖主張：其依協商約定履行至96年12月，因其於97年
    1月薪資收入僅有22,353元，扣除基本生活費及扶養父母費
    用等必要支出後，已不足清償協商款而毀諾云云。惟查：聲
    請人任職於奇美電子股份有限公司，96年全年度薪資等所得
    合計為370,327元，平均每月收入30,861元，此有財政部臺
    灣省南區國稅局96年度綜合所得稅各類所得資料清單在卷可
    佐，聲請人雖於97年1月薪資所得降為22,353元，然其於97
    年2月5日薪資所得59,165元，於97年3月10日薪資所得39,51
    8元，於97年4月10日薪資所得30,896元，於97年5月9日薪資
    所得28,700元，於97年6月10日薪資所得32,702元，此有聲
    請人提出之臺灣土地銀行帳戶存摺附卷可參，足認聲請人自
    97年1月至97年6月平均每月薪資為35,556元，其於97年1 月
    薪資所得僅有22,353元，乃偶發狀況，非屬常態性減薪。倘
    聲請人於97年1月因薪資一時減少致清償協商款發生困難，
    理應向銀行申請展延繳款，況聲請人於97年2月5日領有薪資
    高達59,165元，足以補足其於97年1月不足繳付之協商款，
    聲請人雖主張「其請求銀行展延，銀行不同意」云云，然經
    本院電詢三信商業銀行債務協商部門，該銀行行員回覆稱「
    於96年12月至97年1月間並無債務人甲○○申請延遲繳款及
    喘息期之任何記錄」等情，有本院電話紀錄表1紙可證，堪
    認聲請人於97年1月薪資所得暫時性減少之情況下，並非不
    得持薪資單據以向債權銀行申請延遲繳款，其未為此途驟然
    毀諾，實屬不當。又聲請人雖有父母賴其扶養，惟聲請人之
    妹亦同負扶養義務，依聲請人主張其每月負擔父母扶養費各
    4,500元，合計9,000元，以聲請人自97年1月至97年6月平均
    每月薪資35,556元，扣除每月支付父母扶養費9,000元，並
    據內政部定頒97年度最低生活標準為9,829元，扣除聲請人
    每生活必要費用9,829元後，尚餘16,727元，足以支付每月
    協商款13,274元，聲請人主張其薪資收入扣除本身基本生活
    費及扶養父母費用等必要支出後，已不足清償協商款一節，
    尚屬無據，並不足採。
  (三)次查，聲請人自94年間起即以玉山綜合證券臺南分公司之證
    券帳戶買賣股票，於97年1月10日賣出瀚宇彩晶股份有限公
    司股票（股數828股），旋即於97年1月15日買進茂德科技股
    份有限公司股票（股數1,000股），此有上開證券帳戶存摺
    影本在卷為據，倘聲請人於協商成立後之97年1月間，確有
    薪資收入減少致無力清償協商款情事，焉有剩餘資金從事股
    票交易行為？是聲請人既有多餘資金，竟不思積極用以清償
    債務，猶仍從事股票交易之高度風險理財行為，其主張因薪
    資減少致無力清償協商金額而毀諾云云，實有違履行債務應
    依誠實信用之原則。
  (四)再查，聲請人於履行債務期間本應節約省用，過較不寬裕之
    經濟生活，並誠實勤勉地履行債務，以符合公平正義及誠信
    原則。然聲請人於96年間正常繳納任意險保險費金額合計高
    達73,437元（平均每月保險費6,119元），此觀諸聲請人提
    出之安泰人壽增值分紅終身壽險、安泰人壽靈活理財變額保
    險保險單及保險費繳納證明單即明。聲請人雖主張其以保單
    質押借款，並於96年8月8日起將安泰人壽增值分紅終身壽險
    主約解約，解約金扣除償還借款後之餘額59,426元，用以新
    購安泰人壽靈活理財變額保險等情，業據其自陳在卷，核與
    安泰人壽保險股份有限公司97年8月21日安俊秘字第97630號
    函覆內容大致相同，足見聲請人於清償債務期間，並未勤勉
    履行債務，不僅將其所得繳納任意險保費，甚或在解除保險
    契約後，未以解約金優先清償債務，反而另購理財型保單，
    綜此，實難認聲請人有何不可歸責於債務人致履行債務協商
    顯有重大困難之事由存在。
  (五)末查，債務清償方案既係經當事人於消費者債務清理條例施
    行前行使選擇權所合意成立之債權契約，聲請人自應受該成
    立之契約所拘束，如認該協商成立之清償方案其後有不適當
    履行之情形，仍應誠實面對債務，再循本條例所定之協商機
    制，誠意向債權人協商謀求更合理之清償方案，而非輕率毀
    諾，逕為聲請更生清理程序。聲請人既於本條例施行前與債
    權人成立協商，每月償還13,274元，且已依協商方案履行，
    如事後有履行不便之情形，認清償方案應予適當調整，非不
    可經由本條例所規定之協商程序，再與債權人重新協商，訂
    定適當可行之清償方案，且依97年5 月中華民國銀行公會決
    議，金融機構就曾經參加95年度債務協商毀諾客戶提供「個
    別協商一致性方案」及對有繳款困難之債務協商持續履約客
    戶提供「變更債務協商協議書方案」，聲請人自當循此途徑
    以求解決，方符合本條例兼顧保障債權人公平受償及重建復
    甦債務人經濟生活之立法目的。
四、綜上所述，聲請人於消費者債務清理條例施行前，既已與金
    融機構之債權人依金融主管機關協調成立之中華民國銀行公
    會會員辦理消費金融案件無擔保債務協商機制成立協商，且
    又無因不可歸責於己致履行顯有重大困難之事由，則其聲請
    更生，顯然不符消費者債務清理條例第151條第6項準用同條
    第5項前段之規定，且上開欠缺又屬無從補正，從而，依上
    開說明，應予駁回其更生之聲請，爰裁定如主文。
中    華    民    國    98    年    1     月    7     日
              民事第二庭    法  官    張桂美
以上正本證明與原本無異。
如不服本裁定，應於裁定送達後10日內，以書狀向本院提出抗告
，並繳納抗告費新臺幣1千元。
中    華    民    國    98    年    1     月    7     日
                            書記官    謝安青


司法院資訊處製作；財團法人民間司法改革基金會備份。
